臺灣臺北地方法院民事判決
109年度簡上字第497號
上  訴  人  和運租車股份有限公司

法定代理人  田天明  
訴訟代理人  林鴻安  
            童威齊  
被上訴人    上永富科技有限公司

兼上列一人
法定代理人  程永富  
上列當事人間請求確認本票債權不存在等事件，上訴人對於民國
109年9月15日本院臺北簡易庭109年度北簡字第4139號第一審判
決提起上訴，本院於民國110年11月17日言詞辯論終結，判決如
下：
    主  文
原判決（除確定部分外）關於確認上訴人所持有被上訴人於民國
一百零八年一月十五日共同簽發憑票交付上訴人新臺幣貳佰貳拾
肆萬肆仟元，到期日民國一百零八年五月二十日之本票債權，於
超過新臺幣壹拾玖萬叁仟叁佰伍拾伍元至新臺幣壹拾玖萬陸仟玖
佰零伍元部分，對被上訴人之本票債權不存在之裁判廢棄。
上開廢棄部分，被上訴人在第一審之訴駁回。
其餘上訴駁回。
第二審訴訟費用由上訴人負擔。
    事實及理由
一、被上訴人起訴主張：被上訴人上永富科技有限公司（下稱上
    永富公司）以被上訴人程永富為連帶保證人，於民國108年1
    月15日簽訂車輛租賃契約(下稱系爭租約)，向上訴人承租年
    份2018年式、車牌號碼000-0000號、廠牌LEXUS、型式RX300
    、排氣量1998C.C.、引擎號碼JTZAMCAX00000000號之車輛1
    部（下稱系爭車輛），約定租賃期間60個月，因上訴人稱有
    稅務問題，要分2個契約簽署，被上訴人分別簽署租期108年
    1月23日至111年1月22日及111年1月23日至113年1月22日2份
    契約，每月租金新臺幣（下同）37,400元，保證金300,000
    元，並交付被上訴人共同簽發2,244,000元、到期日108年5
    月20日之本票(下稱系爭本票)予上訴人用以擔保契約之履行
    ，被上訴人上永富公司期間雖有拖欠租金，然上訴人於108
    年8月間通知被上訴人上永富公司至108年8月包含另一承租
    車(車牌號碼000-0000號，下稱系爭0185號車)之欠繳總租金
    為157,600元，被上訴人上永富公司立即於108年8月6日匯款
    予上訴人，108年9月間，因被上訴人上永富公司資金周轉不
    靈，立即向上訴人協商延後幾日繳款，經上訴人法務人員同
    意，然上訴人竟反悔，於108年10月9日將系爭車輛拖走，後
    被上訴人上永富公司接獲被強制執行之通知，始知上訴人早
    於108年8月2日已持系爭本票向法院聲請裁定准予強制執行
    ，因上訴人已將系爭車輛拖走，系爭租約已終止，除108年9
    月23日之第9期租金37,400元外，上訴人無再要求被上訴人
    上永富公司給付後續租金之權利，系爭本票係擔保被上訴人
    上永富公司應給付60期租金，被上訴人上永富公司已繳納第
    1至9期租金336,600元(第9期租金37,400元自保證金中扣除)
    ，第10至60期之租金上訴人不得請求被上訴人上永富公司給
    付，是系爭本票擔保之租金請求權因清償及契約終止而消滅
    ，被上訴人請求確認系爭本票債權不存在，即屬有據。又系
    爭租約已終止，上訴人受領被上訴人給付之保證金即無法律
    上之原因，被上訴人上永富公司係於108年1月23日向上訴人
    承租系爭車輛，承租時已支付履約保證金300,000元，並支
    付第1至第6期租金各37,400元、第7期租金800元，後於109
    年3月2日被執行175,000元，總計已給付700,200元(計算式
    ：300000＋37400×6＋800＋175000＝700200)，而上訴人上永富
    公司自108年1月23日至108年10月9日止，總計承租8個月又1
    7天，應付租金為320,393元(計算式：37400×8＋37400÷30×17
    ＝320393)，及被上訴人上永富公司同意扣抵罰單(通行費)3,
    550元，共計323,943元，依民法第179條規定，上訴人應返
    還被上訴人上永富公司376,257元(計算式：0000000000000＝
    376257)。另被上訴人上永富公司於108年5月16日起向上訴
    人承租系爭0185號車，承租時已支付履約保證金320,000元
    ，並支付第1至第3期租金各41,000元，總計給付443,000元(
    計算式：320000＋41000×3＝443000)，而被上訴人上永富公司
    自108年5月16日使用系爭0185號車至109年3月29日上訴人取
    回車輛止，總計承租10個月又14天，應付租金為429,133元(
    計算式：41000×10＋41000÷30×14＝429133)，依民法第179條
    規定，上訴人應返還被上訴人上永富公司13,867元(計算式
    ：0000000000000＝13867)；另被上訴人上永富公司於107年1
    月31日起向上訴人承租車牌號碼000-0000號車輛(下稱系爭7
    975號車)，承租時已支付履約保證金200,000元，並支付第1
    至第25期租金各18,300元，總計給付657,500元(計算式：20
    0000＋18300×25＝657500)，而被上訴人上永富公司自107年5
    月16日使用系爭0185號車至109年5月3日上訴人取回車輛止
    ，總計承租2年3個月又3天，應付租金為495,930元(計算式
    ：18300×27＋18300÷30×3＝495930)，依民法第179條規定，上
    訴人應返還被上訴人上永富公司161,570元(計算式：000000
    0000000＝161570)，合計上訴人應返還被上訴人上永富公司5
    51,694元(計算式：376257＋13867＋161570＝551694)，為此提
    起本訴等語，求為命確認上訴人持有被上訴人共同簽發之系
    爭本票債權，對被上訴人不存在；上訴人應將前項本票返還
    予被上訴人；上訴人應給付被上訴人上永富公司551,694元
    之判決。
二、被上訴人則以：被上訴人向上訴人承租系爭車輛，在繳付3
    期租金後(即108年4月起)就未繳款，顯已違約，依系爭租約
    第8條第2項約定，上訴人得逕行終止系爭租約，而上訴人以
    三重郵局第40支局第5312號存證信函通知被上訴人後逕行取
    車，並無被上訴人所稱未為書面通知之情事，又上訴人在取
    車前，再次寄發簡訊通知，被上訴人程永富回電允於108年1
    0月1日前將所積欠款項補足，惟未依約補足，上訴人僅得委
    託協尋公司在108年10月9日取回系爭車輛，而系爭車輛於10
    8年10月9日(第9期)取回，應繳8期又22,440元，扣除已繳6
    期又800元，尚欠租金99,440元(計算式：37400×2＋21640＝99
    440)，及折舊損失補償金961,180元、重配鑰匙費用93,561
    元、車輛使用期間之罰單3,550元、協尋費30,000元，合計1
    ,187,731元，扣除履約保證金300,000元，被上訴人上永富
    公司尚有債務887,731元未償付。另被上訴人上永富公司承
    租系爭0185號車，依約應於每月13日付租金41,000元，但有
    遲繳租金情事，經上訴人以存證信函終止租約，並委託協尋
    公司於109年3月29日取回該車輛，系爭0185號車應繳租金10
    期又15天，實際繳3期，欠7期又14天租金306,133元(計算式
    ：41000×7＋41000÷30×14＝306133)、折舊補償金1,015,433元
    (計算式：41000×49×50%＋41000÷30×16×50%＝0000000)、拖車
    費用4,000元，合計1,325,566元，扣除履約保證金320,000
    元，已無餘額，尚欠1,005,566元。至被上訴人上永富公司
    承租系爭7975號車，依約應於每月1日付租金18,300元，而
    依兩造契約約定，如有任一宗債務未清理時，得以違反租約
    方式處理，經上訴人以存證信函催告後終止租約，該車輛於
    109年5月3日由警方尋獲取回該車輛，系爭7975號車應繳租
    金27期又5天，實際繳25期，欠2期又5天租金39,650元(計算
    式：18300×2＋18300÷30×5＝39650)、折舊補償金300,425元(
    計算式：18300×32×50%＋18300÷30×25×50%＝300425)、拖車費
    用3,500元，罰單4,200元，合計347,775元，扣除履約保證
    金200,000元，已無餘額，尚欠147,775元，則被上訴人上永
    富公司向上訴人承租之上開3台車輛之履約保證金，抵償違
    約所產生之債務，已無餘額而無從返還，被上訴人主張為無
    理由等語，資為抗辯。
三、原審為被上訴人部分勝訴判決，即判決確認系爭本票，就超
    過193,355元部分，對被上訴人之本票債權不存在；上訴人
    應給付被上訴人62,522元及自109年6月3日起至清償日止，
    按年息5%計算之利息，其餘之訴駁回，上訴人不服提起本件
    上訴，上訴聲明為：㈠、原判決不利上訴人部分廢棄；㈡、上
    開廢棄部分，被上訴人在第一審之訴駁回。被上訴人則聲明
    ：上訴駁回（原審判決駁回被上訴人之訴部分未據被上訴人
    聲明不服已確定，非本院審理範圍）。
四、得心證之理由：
  ㈠按確認法律關係之訴，非原告有即受確認判決之法律上利益
    者，不得提起之，民事訴訟法第247條第1項定有明文。所謂
    即受確認判決之法律上利益，係指法律關係存否不明確，原
    告主觀上認其在法律上之地位有不安之狀態存在，此種不安
    之狀態，能以確認判決將之除去者而言。查，被上訴人主張
    上訴人持系爭本票向本院聲請本票裁定准予強制執行之事實
    ，為兩造所不爭執，有本院108年度司票字第11947號本票裁
    定可稽（見原審卷第15頁），是系爭本票既由上訴人持有且
    已行使票據權利，而被上訴人否認兩造間有本票債權存在，
    顯然兩造就系爭本票債權存在與否已發生爭執，足認被上訴
    人因上訴人持有系爭本票，而致其財產有受強制執行之危險
    ，且該危險可藉由法院之確認判決予以除去，從而被上訴人
    提起本件確認訴訟，自足認有確認利益存在，合先敘明。
　㈡又被上訴人主張兩造間就系爭本票並無債權債務關係存在等
    語，為上訴人所否認，並以前揭情詞置辯，茲析述如下：
　⒈依系爭租約第3條第1項、第8項約定：「三、承租人之義務：
    ㈠按期繳付租金。……㈧租賃期間發生之任何違規停車及違反交
    通規則之罰款、過橋費、停車費、高速公路通行費及其他類
    似之法定費用概由承租人負擔。若已由出租人墊付時，承租
    人應於出租人墊付日起7日內以現金償還。」；另系爭契約
    第8條第2項前段第5款、第3項約定：「八、違約之處理：……
    ㈡如有發生下列任一情形時，承租人同意出租人得逕行主張
    提前終止本租賃契約，並得請求出租人返還租賃車輛，或經
    書面通知承租人後逕行收回租賃車輛：……⑸承租人或連帶保
    證人不履行、怠於履行或違反本契約任一條款時。……有以上
    任一情形致解除本合約時，若有已到期未付租金及其他應付
    費用，應由承租人付清並依照本條第3項之規定繳付租賃車
    輛折舊損失補償金。……㈢…租期內，…第1年內終止契約之租賃
    車輛折舊損失補償金＝未到期租金總和×50%；第2年內終止契
    約之租賃車輛折舊損失補償金＝未到期租金總和×50%；第3年
    內終止契約之租賃車輛折舊損失補償金＝未到期租金總和×60
    %」（見本院卷第65、67、69頁），故兩造間之權利義務關
    係，應依契約之約定定之。至被上訴人主張系爭租約第8條
    違反消費者保護法第11條之1、第12條第1項、第2項第1款、
    消費者保護法施行細則第14條第1、3、4款、民法第247條之
    1規定而無效云云，查系爭租約固為上訴人單方預擬，然被
    上訴人上永富公司亦係法人，被上訴人上永富公司顯非經濟
    弱勢，關於系爭租約第8條約定之條款難謂毫無個別磋商變
    更之餘地，且被上訴人上永富公司於簽訂系爭租約前，已有
    向上訴人承租其他車輛，並簽訂相同租約內容之契約，顯見
    被上訴人就系爭租約第8條之約定已有預見，基於私法自治
    、契約自由原則，本院及兩造均應受拘束，故被上訴人主張
    系爭租約第8條約定之條款無效云云，洵難憑採。
　⒉關於系爭車輛部分：
　⑴查系爭車輛於108年1月25日繳納第1期款，於108年3月27日繳
    納第2、3期款、於108年6月11日繳納第4期款、於108年8月6
    日繳納第5、6期及第7期款800元，有上訴人提出之應收展期
    餘額表可稽(見原審卷第161頁)，顯見被上訴人上永富公司
    未按期繳款，且有逾期之情事，上訴人於108年6月5日以三
    重郵局第40支局第005312號存證信函催告被上訴人於108年6
    月14日前付清欠繳之租金，逾期請自行依約返還車輛，否則
    即逕行終止租約，並派員取回租賃車輛，且上訴人於108年6
    月28日催告上訴人繳納系爭車輛及系爭0185號車輛逾期租金
    156,800元，於108年7月4日再催告上訴人繳納該2車逾期租
    金115,800元，亦有證人謝蓉結證述可參(見本院卷第201、2
    46頁)，而被上訴人亦自陳於108年8月6日始匯款157,600元
    予上訴人(見本院卷第8、39頁)，顯已違約，則上訴人依約
    終止契約並於108年10月9日派員取回車輛，核與系爭租約第
    8條第2項前段約定相符，應認上訴人已盡契約義務，故被上
    訴人主張上訴人未書面通知即將系爭車輛取回云云，難認有
    據；至被上訴人復主張上訴人同意延緩幾日繳款云云，惟未
    見其舉證以實其說，難認為真實。
　⑵系爭租約業經上訴人逕行終止，上訴人於108年10月9日取回
    系爭車輛，已如前述，即系爭租約已於108年10月9日終止，
    則被上訴人上永富公司使用系爭車輛期間自108年1月23日至
    108年10月9日，應繳8期又22,440元(計算式：37400÷30×18＝
    22440)，扣除已繳6期又800元，尚欠租金96,440元(計算式
    ：37400×2＋21640＝96440)。又因被上訴人上永富公司未將車
    輛自行返還，上訴人需委託協尋公司取回車輛支出費用15,0
    00元(上訴人誤繕為30,000元)並重配鑰匙支出費用93,561元
    (見原審卷第129、131、135頁)，係可歸責於被上訴人上永
    富公司，應由被上訴人上永富公司負擔；另系爭車輛使用期
    間產生高速公路通行費用3,550元(見原審卷第133頁)，依系
    爭租約第3條第8款約定，亦應由被上訴人上永富公司負擔。
　⑶至上訴人請求按未到期租金總和之50%計算之租賃車輛折舊損
    失補償金961,180元，固非無據，惟按約定之違約金額過高
    者，法院得減至相當之數額，民法第252條定有明文。又當
    事人約定之違約金是否過高，須依一般客觀事實，社會經濟
    狀況，當事人所受損害情形及債務人如能依約履行時，債權
    人可享受之一切利益為衡量標準；債務已為一部履行者，亦
    得比照債權人所受之利益減少其數額（最高法院49年台上字
    第807號、96年台上字第107號判決要旨參照）。另違約金，
    有屬於懲罰之性質者，有屬於損害賠償約定之性質者，本件
    違約金如為懲罰之性質，於上訴人履行遲延時，被上訴人除
    請求違約金外， 固得依民法第233條規定，請求給付遲延利
    息及賠償其他之損害，如為損害賠償約定之性質，則應視為
    就因遲延所生之損害，業已依契約預定其賠償，不得更請求
    遲延利息賠償損害（最高法院62年台上字第1394號判決要旨
    參照），查系爭租約第8條第3項約定，乃係就可歸責被上訴
    人事由一方提前終止契約或中途毀約不履行所生損害賠償之
    約定，核其性質屬因不履行而生損害賠償總額預定之違約金
    條款，本院審酌本件已到期與未到期期數之比例，及上訴人
    已經取回車輛，其因被上訴人債務不履行終止契約所受之損
    害，大致為被上訴人依約履行時上訴人可獲取之營業利潤，
    而依汽車租賃業之同業利潤標準淨利率為15%等情，認本件
    上訴人請求之違約金數額尚屬過高，上訴人得請求之違約金
    ，應以288,354元【計算式：自108年10月10日起至113年1月
    22日止，共計51期又14,960元，(37400元×51＋14960）×15%＝
    288354】為適當。
　⑷故上訴人因被上訴人上永富公司違約所得請求之費用為493,3
    55元(計算式：96440＋15000＋93561＋288354＋3550＝496905)，
    扣除被上訴人上永富公司繳納之履約保證金300,000元，上
    訴人得請求被上訴人上永富公司給付196,905元(計算式：00
    00000000000＝196905)，被上訴人程永富為連帶保證人，應
    負連帶給付責任。
　⒊關於系爭7975號車部分：
　  被上訴人上永富公司依約應於每月1日給付租金18,300元，
    而依契約第8條第2項前段第1款約定，承租人於出租人及出
    租人之關係企業處，有任一宗債務未依約按期繳付或拒絕兌
    現時，出租人得逕行主張提前終止本租賃契約，並得請求承
    租人返還租賃車輛，因系爭車輛及系爭0185號車已有發生違
    約情事，故上訴人於108年7月1日以新莊中港郵局存證信函
    第006428號終止租約，並委託協尋於109年5月3日取回該車
    輛，系爭7975號車應繳租金27期又5天，實際繳25期，積欠2
    期又5天租金39,650元(計算式：18300×2＋18300÷30×5＝39650
    )。又被上訴人永富公司未將車輛自行返還，上訴人委託協
    尋取回車輛支出拖車費用3,500元(見原審卷第233頁)，係可
    歸責於被上訴人上永富公司，應由被上訴人上永富公司負擔
    ；另系爭車輛使用期間產生違規罰鍰4,200元(見原審卷第23
    5-239頁)，依系爭租約第3條第8款約定，應由被上訴人上永
    富公司負擔；至被上訴人請求按未到期租金總和之50%計算
    之租賃車輛折舊損失補償金300,425元，固非無據，承前，
    本院審酌本件已到期與未到期期數之比例，及上訴人已經取
    回車輛，其因被上訴人債務不履行終止契約所受之損害，大
    致為被上訴人依約履行時上訴人可獲取之營業利潤，而依汽
    車租賃業之同業利潤標準淨利率為15%等情，認本件上訴人
    請求之違約金數額尚屬過高，上訴人得請求之違約金，應以
    90,128元【計算式：未到期租金為32期又25天，(18300元×3
    2＋18300÷30×25）×15%＝90128】為適當。故上訴人因被上訴
    人上永富公司違約所得請求之費用為137,478元(計算式：39
    650＋3500＋4200＋90128＝137478)，扣除被上訴人上永富公司
    繳納之履約保證金200,000元，上訴人應返還被上訴人上永
    富公司62,522元(計算式：0000000000000＝62522)。
　⒋從而，被上訴人請求確認上訴人持有由被上訴人共同簽發之
    系爭本票，於超過196,905元，對被上訴人之本票債權不存
    在，洵屬有據；又系爭7975號車欠之費用扣除履約保證金後
    ，仍有餘款62,522元，被上訴人得依民法第179條規定請求
    上訴人返還。
　⒌末按遲延之債務，以支付金錢為標的者，債權人得請求依法
    定利率計算之遲延利息；應付利息之債務，其利率未經約定
    ，亦無法律可據者，週年利率為百分之五；給付無確定期限
    者，債務人於債權人得請求給付時，經其催告而未為給付，
    自受催告時起，負遲延責任。其經債權人起訴而送達訴狀，
    或依督促程序送達支付命令，或為其他相類之行為者，與催
    告有同一之效力，民法第233條第1項前段、第203條、第229
    條第2項分別有明文規定。本件被上訴人之請求，核屬無確
    定期限之給付，自應經被上訴人催告未為給付，上訴人始負
    遲延責任。準此，被上訴人請求上訴人給付自109年6月3日(
    即變更訴之聲明狀繕本送達翌日，見原審卷第181頁)起至清
    償日止，按週年利率5%計算之利息，核無不合，併予准許。
五、綜上所述，被上訴人據以提起本訴，請求確認上訴人持有由
    被上訴人共同簽發之系爭本票，於超過196,905元部分，對
    被上訴人之本票債權不存在，暨上訴人應給付被上訴人62,5
    22元，及自109年6月3日起至清償日止，按週年利率5%計算
    之利息，為有理由，應予准許，逾此範圍之請求，為無理由
    ，應予駁回。原審判決確認超過193,355元部分之本票債權
    不存在，就上開不應准許確認超過193,355元至196,905元部
    分之本票債權不存在部分，為上訴人敗訴之判決，容有未洽
    ，上訴意旨就此部分指摘原判決此部分不當，求予廢棄改判
    ，為有理由，爰由本院廢棄改判如主文第1、2項所示。至於
    上開應准許部分，原審為上訴人敗訴判決，則無不合，上訴
    意旨指摘原判決此部分不當，求予廢棄改判，為無理由，應
    駁回其上訴。
六、本件事實已臻明確，兩造其餘之攻擊或防禦方法，及所提出
    之證據，經本院斟酌後，認為與判決基礎之事實並無影響，
    均不足以影響本裁判之結果，自無庸一一詳予論駁之必要，
    併此敘明。
七、據上論結，本件上訴為一部有理由，一部無理由，依民事訴
    訟法第436條之1第3項、第449條第1項、第450條、第79條，
    判決如主文。
中　　華　　民　　國　110　　年　　12　　月　15　　　日
              民事第八庭    審判長法  官  鄭佾瑩
                                  法  官  王秀慧
                                  法  官  宣玉華
以上正本係照原本作成。
本件當事人須以本判決適用法律顯有錯誤為上訴理由時，始得於
本判決送達後二十日內向本院提出上訴狀，如已於本判決宣示後
送達前提起上訴者，應於判決送達後十日內補具上訴理由（均按
他造當事人之人數附繕本），並經本院許可後方得上訴最高法院
。上訴時應提出委任律師或具有律師資格之人之委任狀；委任有
律師資格者，另應附具律師資格證書及釋明委任人與受任人有民
事訴訟法第466條之1第1項但書或第2項（詳附註）所定關係之釋
明文書影本。如委任律師提起上訴者，應一併繳納上訴審裁判費
。
中　　華　　民　　國　110　　年　12　　月　　15　　日
                                   書記官　林怡秀
附註：
民事訴訟法第466條之1（第1項、第2項）
（訴訟代理人之委任）
對於第二審判決上訴，上訴人應委任律師為訴訟代理人。但上訴
人或其法定代理人具有律師資格者，不在此限。
上訴人之配偶、三親等內之血親、二親等內之姻親，或上訴人為
法人、中央或地方機關時，其所屬專任人員具有律師資格並經法
院認為適當者，亦得為第三審訴訟代理人。